臺灣彰化地方法院民事判決
110年度訴字第220號
原      告  劉順德  
訴訟代理人  張家豪律師
被      告  曾金葉  
            曾林    

            曾茂子  

            曾敬書  
            張登興  

            張春岳  
            張秀蕊  
            張秋菊  
            石曾鳳  
            曾張蕊  

            曾勝興  

            曾志星  

            曾美玲  

            曾雪    
            宋明順  

            宋明元  

            宋彩珠  
            歐石火  
            張邱熟  
            張正杰    原住○○市○○區○○路00巷0號

            張正峯  
            張永松    原住桃園市大園區中正東路一段671巷


            張美玉  
            張美麗  

            曾張美雪（兼張雲樹之承受訴訟人）


            朱建羿  
            朱事紅  
            朱素貞  

            曾木坤  
            曾木宗    原住南投縣○○鄉○○村○○巷00○0                          號

            曾景泰  
            曾麗花  
            何志宏  
            何志鵬    原住南投縣○○鄉○○巷00○0號

            何慧君  


            何曼琳  

            曾麗珠  
            李春桃  
            卓祐霜  
            卓秀婷  
            卓水能  
            卓素蘭  

            卓素每  
            卓麗華  
            張勝吉  
            張秀娟  
            張秀鶴  
            張秀梅  
            張秀滿  
            張秀齊  
            張雅筑  

            羅裕程  
            羅秀滿  
            羅素碧  
            洪羅素權
            羅素春  
            羅素吟  
            羅素幸  
            詹曾月  
            曾冠華  
            曾書邦  
            曾于珊  
            曾玉花  


            蕭鳳娥  
            曾文建  

            曾鈺峰  
            曾淑娟  
            曾淑靜  
            蕭滿收  
            曾淑芳  
            曾汶雅  
            陳妤溱  
            曾麗足  

            張喻雯  
            曾倉將    原住雲林縣○○鎮○○里○○街00號

            曾靜奇  
            曾靜蘭  
            謝連行  
            謝旻倩  
            謝依利  
            胡榮富  
            胡志明  
            胡志略  
            胡志偉  
            胡榮振  
            胡榮㨗  
            胡榮俊  
            胡素珠  
            胡素娥  
            胡素貞  
            胡榮源  
            胡榮期  
            陳胡素蘭

            胡素琴  
            胡素英  
            劉智暐  
            劉淵扎  
            劉英櫻  
            劉黃金月
            劉泉睿  

            劉妍均  

            劉俊杰  
            劉俊宏  
            劉淑貞  
            劉大模  
            劉樹力  
            顧劉菊  
            劉秀琴  
            劉麗賞  
            蕭金仁  
            蕭月女  
            蕭貴珊  
            呂胡碧  
            曾萬得  
            曾勤財  
            曾育璿  
            曾國義  
            潘曾便  
            曾秀枝  

            張詠和（即卓麗英之承受訴訟人）

            卓楷鈞（即卓麗英之承受訴訟人）

            張琬蓁（即卓麗英之承受訴訟人）

            馬雲美（即馬劉却之承受訴訟人）

            馬雲鵬（即馬劉却之承受訴訟人）


            馬雲龍（即馬劉却之承受訴訟人）

上列當事人間請求分割共有物事件，本院於民國111年8月18日言
詞辯論終結，判決如下：
    主  文
如附表一編號1至28之被告應就被繼承人曾世所遺坐落彰化縣○○
鄉○○段○○○○地號土地（面積377.81平方公尺）應有部分十六分之
四辦理繼承登記。
如附表一編號29至62之被告就被繼承人曾樹根所遺坐落彰化縣○○
鄉○○段○○○○地號土地（面積377.81平方公尺）應有部分十六分之
一辦理繼承登記。
如附表一編號29至125之被告就被繼承人曾春松所遺坐落彰化縣○
○鄉○○段○○○○地號土地（面積377.81平方公尺）應有部分十六分
之一辦理繼承登記。
如附表一編號120至125之被告就被繼承人曾讚松所遺坐落彰化縣
○○鄉○○段○○○○地號土地（面積377.81平方公尺）應有部分十六分
之一辦理繼承登記。
兩造共有坐落彰化縣○○鄉○○段○○○○地號土地（面積377.81平方公
尺）應分割如附圖即彰化縣田中地政事務所收件日期一一０年十
二月七日土丈字第一三四一土地複丈成果圖及附表二所示。
訴訟費用依附表一所示比例負擔。
    事實及理由
壹、程序部分：
一、原告曾就坐落彰化縣○○鄉○○段0000地號土地（下稱系爭土地
    ）訴請分割，經本院以107年度訴字第68號判決（下稱本院
    前案判決）。惟本院前案於民國108年2月20日言詞辯論終結
    前，共有人曾江男業已死亡（108年2月14日死亡），依民事
    訴訟法第168條規定，在曾江男之繼承人承受訴訟始可續行
    訴訟，本院前案判決仍列曾江男為當事人，已屬當事人不適
    格之無效判決，本件原告再行起訴，並無民事訴訟法第249
    條第1項第7款，而得再行起訴，先予敘明。
二、按當事人死亡者，訴訟程序在有繼承人、遺產管理人或其他
    依法令應續行訴訟之人承受其訴訟以前當然停止；前開所定
    之承受訴訟人，於得為承受時，應即為承受訴訟之聲明，他
    造當事人，亦得聲明承受訴訟，民事訴訟法第168條、第175
    條分別定有明文。經查：被告卓麗英於訴訟繫屬中110年4月
    7日死亡，其繼承人為張詠和、卓楷鈞、張琬蓁，有繼承系
    統表、戶籍謄本在卷為據（見卷二第37至45頁），經原告聲
    請上開繼承人承受訴訟（見卷二第47頁），核無不合，應予
    准許。又被告馬劉却於訴訟程序中之111年1月13日死亡，其
    繼承人為馬雲美、馬雲鵬、馬雲龍，有繼承系統表、戶籍謄
    本在卷為據（見卷三第59至69頁），經原告聲請上開繼承人
    承受訴訟（見卷二第79頁），核無不合，應予准許。被告張
    雲樹於訴訟程序中111年4月6日死亡，其第一順位繼承人張
    蕙晴、張慧玲、蔡舜翔、蔡士宏及次親等之直系血親卑親屬
    均已拋棄繼承，第二順位之繼承人張朝興、張黃盡死亡，第
    三順位繼承人張美玉、張美麗拋棄繼承，尚有第三順位繼承
    人曾張美雪繼承，有臺灣雲林地方法院函文、公告在卷為憑
    （見卷三第167至174頁、第217至221頁），是原告聲請由曾
    張美雪承受訴訟（見卷三第215頁），核無不合，應予准許
    。
三、被告劉智暐於訴訟繫屬中成年取得訴訟能力，其法定代理人
    劉大模之法定代理權已經消滅，原告聲明承受訴訟（見卷三
    第131頁），核無不合，應予准許。
四、按訴狀送達後，原告不得將原訴變更或追加他訴，但擴張或
    減縮應受判決事項之聲明、因情事變更而以他項聲明代最初
    聲明者，不在此限。查原告起訴時，訴之聲明第5項請求被
    告曾冠華、曾書邦、曾于珊、曾玉花就被繼承人曾劉桃所遺
    系爭土地應有部分1/16辦理繼承登記（見卷一第497、502頁
    ），嗣於訴訟繫屬中，因被告曾冠華、曾書邦、曾于珊、曾
    玉花已辦妥繼承登記為系爭土地應有部分1/64之所有權人，
    此有土地謄本在卷為憑（見卷三第509至511頁），原告於言
    詞辯論期日撤回該項聲明（見卷三第524頁），核屬減縮應
    受判決之事項，應予准許。
五、本件被告等經合法送達，除被告劉英櫻、劉大模於最後言詞
    辯論期日到庭外，其餘被告均未到庭，核無民事訴訟法第38
    6條各款規定之事由，爰依原告聲請就未到被告為一造辯論
    之判決。
貳、實體部分：
一、原告主張：系爭土地（面積377.81平方公尺、鄉村區乙種建
    築用地），為兩造所共有，原告應有部分2分之1；如附表一
    編號1至28所示被告之被繼承人曾世之應有部分16分之4；如
    附表一編號29至62被告之被繼承人曾樹根應有部分16分之1
    ；如附表一編號29至125被告之被繼承人曾春松應有部分16
    分之1；如附表一編號120至125被告之被繼承人曾讚松應有
    部分16分之1。系爭土地並無不能分割之事由，兩造間亦未
    訂有不分割之特約，而且就分割方法不能達成協議。爰依民
    法第823條第1項、第824條規定，請求分割系爭土地。又系
    爭土地共有人曾世、曾樹根、曾春松、曾讚松、曾劉桃均已
    於起訴前死亡，被告為渠等之繼承人，未辦理繼承登記，並
    請求請求附表一編號1至28所示被告應就被繼承人曾世所遺
    系爭土地應有部分16分之4辦理繼承登記；如附表一編號29
    至62被告應就被繼承人曾樹根所遺系爭土地應有部分16分之
    1辦理繼承登記；如附表一編號29至125被告應就被繼承人曾
    春松所遺系爭土地應有部分16分之1辦理繼承登記；如附表
    一編號120至125被告應就被繼承人曾讚松所遺系爭土地應有
    部分16分之1辦理繼承登記。再系爭土地南側有原告所有之
    建物，北側為其他共有人之建物，爰請求依彰化縣田中地政
    事務所110年12月7日土丈字第1341號複丈成果圖（見卷二第
    567頁，下稱原告方案），將編號A部分分歸原告；編號B部
    分分歸被告依附表二之應有部分維持共有。並聲明：如主文
    所示。
二、被告等則以：
　㈠被告張詠和：伊不知道伊母親卓麗英為系爭土地之共有人之
    一等語。
　㈡被告劉英櫻：對於原告方案無意見。
　㈢被告劉大模：對於原告方案無意見。
　㈣其餘被告未到庭亦未具狀表示意見。　
三、法院之判斷：
  ㈠按因繼承、強制執行、徵收、法院之判決或其他非因法律行
    為，於登記前已取得不動產物權者，應經登記，始得處分其
    物權，民法第759條定有明文。又分割共有物，性質上為處
    分行為，依民法第759條規定，共有不動產之共有人中有人
    死亡時，於其繼承人未為繼承登記以前，固不得分割共有物
    。惟原告如於本件訴訟中，請求死亡共有人之繼承人辦理繼
    承登記，並合併對繼承人及其餘共有人為分割共有物之請求
    ，不但符合訴訟經濟原則，亦與民法第759條規定之旨趣無
    違。經查，系爭土地共有人曾世、曾樹根、曾春松、曾讚松
    於起訴前死亡，則原告於訴請分割系爭土地同時，併請求其
    繼承人辦理繼承登記，尚無不合，應准許之。爰判決如主文
    第1至4項所示。
  ㈡按各共有人，除法令另有規定外，得隨時請求分割共有物。
    但因物之使用目的不能分割或契約訂有不分割之期限者，不
    在此限。又共有物之分割，依共有人協議之方法行之。分割
    之方法不能協議決定，或於協議決定後因消滅時效完成經共
    有人拒絕履行者，法院得因任何共有人之請求，命為下列之
    分配：以原物分配於各共有人。但各共有人均受原物之分
    配顯有困難者，得將原物分配於部分共有人。原物分配顯
    有困難時，得變賣共有物，以價金分配於各共有人；或以原
    物之一部分分配於各共有人，他部分變賣，以價金分配於各
    共有人。民法第823條第1項、第824條第2項分別定有明文。
    又分割共有物之訴，係就有共有關係之共有物，以消滅共有
    關係為目的，予以分割，使共有人就共有物之一部分單獨取
    得所有權之形成訴訟。查原告主張系爭土地為兩造所共有，
    應有部分比例如附表一所示，系爭土地並無因物之使用目的
    不能分割或契約訂有不分割期限之情形，且兩造無法協議分
    割之事實，業據其提出土地登記謄本為證，且經到庭被告不
    爭執，未到庭被告經合法送達未到庭爭執，堪信為真實。是
    以原告依民法第823條第1項、第824條第2項之規定，請求分
    割系爭土地，於法有據，應予准許。
  ㈢按共有物之分割方法，法院應斟酌當事人之聲明、共有物之
    性質、經濟效用及全體共有人利益等為公平決定。又分割共
    有物以消滅共有關係為目的，法院裁判分割共有土地時，除
    因該土地內部分土地之使用目的不能分割（如為道路），或
    部分共有人仍願維持其共有關係，應就該部分土地不予分割
    或准該部分共有人成立新共有關係外，應將土地分配於各共
    有人單獨所有，不受共有人原來約定使用方法之拘束。又分
    割共有物固不受分管契約之拘束，惟儘量依各共有人使用現
    狀定分割方法，以維持現狀，減少共有人所受損害，當不失
    為裁判分割斟酌之一種原則。再定共有物分割之方法，固可
    由法院自由裁量，但亦須以其方法適當者為限。是法院為裁
    判分割時，需衡酌共有物之性質、價格、經濟效用及公共利
    益、全體或多數共有人利益等因素，並兼顧公平之原則：
　1.查系爭土地為鄉村區乙種建築用地，地形方正，西側臨員集
    路、東側為水圳，被告曾氏家族之繼承人使用北側，建有三
    層樓建物2棟（門牌號碼為員集路3段216、218號），原告於
    南側則有磚造平房1棟（門牌號碼為員集路3段214號），上
    開建物均臨員集路3段等節，此經本院履勘現場查明無訛，
    並囑託彰化縣田中地政事務所測量人員測繪兩造建物範圍明
    確，有現場照片、彰化縣田中地政事務所複丈成果圖在卷可
    稽（見卷二第171至187頁、第195頁），堪信屬實。
　2.原告主張之分割方案，係將系爭土地原告占有使用部分即如
    附圖編號A部分186.67平方公尺分歸原告單獨所有，其餘編
    號B部分191.14平方公尺分歸其餘被告依原比例維持共有。
    本院審酌系爭土地上現有原告之建物及曾氏家族之建物，業
    據前述，依原告方案分割，可維護原告建物占用基地之正當
    性，至被告等共有之編號B部分土地，因系爭土地原共有人
    曾世、曾樹根、曾春松、曾讚松、曾劉桃之共有人多達125
    人，被告等於本院審理期間並未出庭或具狀說明實際使用位
    置、範圍，如將如附圖編號B部分再予細分，不利於土地之
    利用，且亦恐造成建物與坐落基地分離所有，日後衍生拆屋
    還地之勞力費用支出。再衡酌原告主張之分割方案，分割線
    筆直，分割後編號A、B之坵塊地形方正，均臨員集路3段，
    並無分割後為袋地之情形，應符合兩造之利益及公平之原則
    ，故綜合考量系爭土地之性質為建築用地、現有使用狀況、
    對外通行、分割後經濟價值，認附圖所示原告方案，應屬適
    當可採。
　㈣從而，本院審酌原告方案係依據土地使用現況規劃，且分割
    線筆直，各坵塊形狀大致方整，均可連接至公路，於未來使
    用規劃並無明顯不利，符合公平及經濟效益，亦無獨厚一人
    而有損經濟效用之情形；兼衡共有物之性質、共有人之意願
    、利害關係、經濟效用等各項因素，因認依原告方案即附圖
    所示方案分割系爭土地，尚屬公允、適當而可採，爰依此定
    為系爭土地之分割方法。
四、綜上所述，系爭土地依其情形並非不能分割，共有人間亦無
    不分割之特約，惟未能達成分割協議。原告訴請裁判分割，
    自屬有據。經本院綜觀共有人之應有部分、使用現況、各共
    有人對於土地之生活、情感依附關係、土地永續經營原則，
    並斟酌系爭土地之地形、使用地類別及使用分區、道路聯絡
    情形、分割前後之土地格局方整性、各共有人間利益平衡，
    及共有物之經濟效用得於分割後達效益最大化等節，認系爭
    土地按如附圖及附表二所示方法分割，較為公平合理，俾利
    兩造，爰判決如主文所示。
五、末按分割共有物之訴，本質上屬無訟爭性之非訟事件，兩造
    本可互換地位。本件原告起訴雖於法有據，但被告之應訴實
    因訴訟性質所不得不然；且定共有物分割之方法，可由法院
    自由裁量為適當之分配，不受任何共有人主張之拘束，則本
    件縱准原告分割共有物之請求，並採行被告方案分割，然因
    分割共有物之訴，係以請求分割共有物之形成權為訴訟標的
    ，當事人所提出之分割方法，僅供法院之參考，其分割方法
    ，對於各共有人而言，並無勝負之問題，當事人提出其認為
    適當之分割方法，應認屬防禦其權利所必要，故本件訴訟費
    用之負擔，自應由兩造各按其應有部分之比例負擔較為合理
    ，爰就訴訟費用負擔判決如主文所示。
六、本件事證已臻明確，兩造其餘攻擊防禦方法及未經援用之舉
    證，經審酌核與本件判決結果不生影響，不再逐一論述，附
    此敘明。
七、訴訟費用負擔之依據：民事訴訟法第80條之1、第85條。　
中　　華　　民　　國　　111 　年　　9 　　月　　1 　　日
                  民事第二庭    法　官　王姿婷
以上正本係照原本作成。
如對判決上訴，應於判決送達後20日內向本院提出上訴狀。如委
任律師提起上訴者，應一併繳納上訴審裁判費。
中　　華　　民　　國　　111 　年　　9 　　月　　2 　　日
                                書記官　謝志鑫
附表一：
姓名  應有部分、訴訟費用負擔  1 曾金葉 被繼承人曾世 4/16 （編號1至28連帶負擔4/16訴訟用）  2 曾林   3 曾茂子   4 曾敬書   5 張登興   6 張春岳   7 張秀蕊   8 張秋菊   9 石曾鳳   10 曾張蕊   11 曾勝興   12 曾志星   13 曾美玲   14 曾雪   15 宋明順   16 宋明元   17 宋彩珠   18 歐石火   19 張邱熟   20 張正杰   21 張正峯   22 張永松   23 張美玉   24 張美麗   25 曾張美雪（兼張雲樹之承受訴訟人）   26 朱建羿   27 朱事紅   28 朱素貞   29 曾木坤 被繼承人曾樹根 1/16 （編號29至62連帶負擔1/16訴訟費用） 被繼承人曾春松 1/16 （編號29至125連帶負擔1/16訴訟費用） 30 曾木宗   31 曾景泰   32 曾麗花   33 何志宏   34 何志鵬   35 何慧君   36 何曼琳   37 曾麗珠   38 李春桃   39 卓祐霜   40 卓秀婷   41 卓水能   42 卓素蘭   43 卓素每   44 張詠和（卓麗英之承受訴訟人）   45 卓楷鈞（卓麗英之承受訴訟人）   46 張琬蓁（卓麗英之承受訴訟人）   47 卓麗華   48 張勝吉   49 張秀娟   50 張秀鶴   51 張秀梅   52 張秀滿   53 張秀齊   54 張雅筑   55 羅裕程   56 羅秀滿   57 羅素碧   58 洪羅素權   59 羅素春   60 羅素吟   61 羅素幸   62 詹曾月   63 曾冠華 應有部分1/64（訴訟費用1/64）  64 曾書邦 應有部分1/64（訴訟費用1/64）  65 曾于珊 應有部分1/64（訴訟費用1/64）  66 曾玉花 應有部分1/64（訴訟費用1/64）  67 蕭鳳娥   68 曾文建   69 曾鈺峰   70 曾淑娟   71 曾淑靜   72 蕭滿收   73 曾淑芳   74 曾汶雅   75 陳妤溱   76 曾麗足   77 張喻雯   78 曾倉將   79 曾靜奇   80 曾靜蘭   81 謝連行   82 謝旻倩   83 謝依利   84 胡榮富   85 胡志明   86 胡志略   87 胡志偉   88 胡榮振   89 胡榮㨗   90 胡榮俊   91 胡素珠   92 胡素娥   93 胡素貞   94 胡榮源   95 胡榮期   96 陳胡素蘭   97 胡素琴   98 胡素英   99 劉智暐   100 劉淵札   101 劉英櫻   102 劉黃金月   103 劉泉睿   104 劉妍均   105 劉俊杰   106 劉俊宏   107 劉淑貞   108 劉大模   109 劉樹力   110 馬雲美（馬劉却承受訴訟人）   111 馬雲鵬（馬劉却承受訴訟人）   112 馬雲龍（馬劉却承受訴訟人）   113 顧劉菊   114 劉秀琴   115 劉麗賞   116 蕭金仁   117 蕭月女   118 蕭貴珊   119 呂胡碧   120 曾萬得 被繼承人曾讚松 1/16 （編號120至125連帶負擔1/16訴訟費用）  121 曾勤財   122 曾育璿   123 曾國義   124 潘曾便   125 曾秀枝   126 劉順德 應有部分1/2（訴訟費用1/2）  

附表二：分割方式
編號 面積（㎡） 分配人 應有部分 A 188.67 劉順德 全部 B 191.14 被告編號1至28公同共有 1/2   被告編號29至62公同共有 1/8   被告編號29至125公同共有 1/8   被告編號120至125公同共有 1/8   被告曾冠華 1/32   被告曾書邦 1/32   被告曾玉花 1/32   被告曾于珊 1/32